【裁判字號】    98,訴,1003
【裁判日期】    981211
【裁判案由】    遷讓房屋等
【裁判全文】
臺灣臺中地方法院民事判決  98年度訴字第1003號
原      告  丁○○
            戊○○
            丙○○
共      同
訴訟代理人  宋永祥律師
            李美玉律師
被      告  己○○
                      31號
            乙○○
上列當事人間遷讓房屋等事件，本院於98年11月19日言詞辯論終
結，判決如下：
    主    文
被告應連帶給付原告新台幣參拾萬元。
原告其餘之訴駁回。
訴訟費用由被告連帶負擔百分之十二，餘由原告負擔。
本判決第一項原告勝訴部分，得假執行，如被告以新台幣參拾萬
元為原告預供擔保後，得免為假執行。
原告其餘假執行之聲請駁回。
    事實及理由
壹、程序方面：
    基礎事實同一者、擴張或減縮應受判決事項之聲明者，不在
    此限；原告於判決確定前，得撤回訴之全部或一部。但被告
    已為本案之言詞辯論者，應得其同意，民事訴訟法第255條
    第1項第2款、第3款、第262條第1項分別定有明文。本件原
    告起訴原聲明：(1)被告應自座落門牌號碼為台中市○○區市
    ○路615號之房屋遷出，並將上開房屋返還原告3人。(2)被告
    己○○及被告乙○○應連帶給付原告3人違約罰金新台幣（
    下同）100萬元暨律師費5萬元。(3)被告己○○及被告乙○○
    應自民國（下同）98年3月1日起，至被告己○○遷讓返還上
    開房屋予原告3人之日止，按月連帶給付原告10萬元。復於
    98年8月13日言詞辯論時將訴之聲明第一項撤回，並將訴之
    聲明第三項變更為請求被告連帶給付原告30萬元。核屬訴之
    聲明之變更及撤回(撤回部分依民事訴訟法第83條第1項，應
    由原告負擔訴訟費用，併此敘明)，依前揭規定，本院自應
    予以准許，合先敘明。
貳、實體方面：
一、原告起訴主張：原告於97年9月間，將坐落台中市○○區○○段111地號、113地號、113之1地號、113之2地號土地及土
    地上門牌號碼為台中市○○區市○路615號房屋（下稱系爭
    房屋）出租予被告賴克，約明租期自97年9月1日起，至98年
    2 月28日止，租金每月10萬元，並由被告乙○○擔任連帶保
    證人。嗣原告於98年2月28日租期屆滿前，以98年2月26日台
    中民權路郵局第0866號存證信函，通知被告應依系爭租賃契
    約第6條之約定，於租期屆滿時，無條件將租賃標的物遷空
    交還，詎料被告迄今仍置之不理，仍未遷出並交還系爭房屋
    予原告，顯有違約，原告得依契約第6條、第12條、第13條
    約定請求被告連帶給付原告違約罰金100萬元及律師費用5萬
    元。又被告己○○於租賃契約租賃期限屆滿後仍繼續占用系
    爭房屋至98年6月2日始搬遷，自獲有相當於租金之利益而致
    原告受有相當於租金之損害，爰依不當得利及侵權行為之法
    律關係，請求被告等連帶給付30萬元相當於租金之不當得利
    。並聲明：(1)被告連帶給付原告3人違約罰金100萬元暨律師
    費5萬元。(2)被告應連帶給付原告30萬元。且陳明：願供擔
    保，請准宣告假執行。
二、被告則以：系爭房屋實際上是被告己○○於85年間即承租西
    屯區○○段第111-0、113 -0、113-1、113-2共4筆土地約1,
    000坪，地上物全是由被告己○○出錢出力經營的，招攬廠
    商，十幾年來每次續約，均經雙方同意，被告己○○也按時
    繳付租金，原告租金收入已達數千萬。被告己○○不承認原
    告所稱97年9月1日，所簽訂之續約書，該續約書不符一般情
    理法原則，應屬無效。97年間原告戊○○至被告己○○管理
    室商討租期乙事，當面允諾被告己○○，可以與下游攤商再
    續約三年（因為當時重劃事宜尚未定案），然97年9月1日與
    被告再續約時，卻將兩份租約書要被告己○○蓋章後稱要拿
    回去給丁○○和丙○○蓋章，被告乙○○當天不在場，沒有
    簽名，即不負連帶保證之責任。此合約書內容為何，被告等
    完全不知，直到98年2月26日，原告始將合約書送來，並寄
    來存證信函稱98年2月28日為到期日，即刻搬遷房屋，停止
    營業，地上物補償金也領走，手段極其惡劣等語。並聲明：
    原告之訴駁回。
三、本件原告主張：原告於97年9月間，將坐落台中市○○區○○段111地號、113地號、113之1地號、113之2地號土地，及
    系爭房屋出租予被告己○○，約明租期自97年9月1日起，至
    98年2月28日止，租金每月10萬元。嗣原告於98年2月28日租
    期屆滿前，以98年2月26日台中民權路郵局第0866號存證信
    函，通知被告應依系爭租賃契約第6條之約定，於租期屆滿
    時，無條件將租賃標的物遷空交還，惟被告遲至98年6月2日
    之始遷出等情，有原告所提出原告與被告己○○就系爭房屋
    於97年9月1日簽訂之「土地暨房屋租賃契約書」1份、原告
    之台中民權路郵局第0866號存證信函1份、台中市地方稅務
    局房屋稅證明書1份，雖被告己○○自認在系爭租賃契立契
    約人欄簽名，惟以前詞置置辯，然查：
  (一)被告己○○雖辯稱：原告所稱97年9月1日，所簽訂之續約書
    ，該續約書不符一般情理法原則，應屬無效云云。依卷附原
    告與被告己○○就系爭房屋於97年9月1日簽訂之「土地暨房
    屋租賃契約書」，其第2條明訂「租賃期限經甲（即原告）
    乙（即被告己○○）雙方洽．．．自民國97年9月1日起至民
    國98年2月29日（98年2月僅28日，該日為28日之誤載）止」
    ，是原告主張兩造租賃契約，租期僅約定至98年2月底，應
    屬可採；又參諸系爭租約附註記載：「本租賃土地及房屋因
    屬單元二重劃區域範圍，房屋拆遷補償屬甲方之權利，乙方
    不得藉故向甲方要求任何補償，並無條件配合重劃需要搬離
    。」等語，顯見原告與被告己○○均明知系爭房屋因屬單元
    二重劃區域範圍，重劃在即，租期不宜過長，乃有此短約之
    租賃契約；此再參諸卷附兩造於92年9月24日、94年10月30
    日、96年8月28日所簽之土地暨房屋租賃契約書各1份，該等
    租約上，均無上述附註，且92年9月24日租約系爭房屋租金
    為每月為16萬元；94年10月30日租約明訂第一年每月租16
    萬元，第二年起每月租金為18萬元；96年8月28日所簽租約
    每月租金則為18萬元，而本次系爭租約則約定每月租金為10
    萬元，顯見系爭租約是因應重劃事宜而簽署短期，且原告在
    租金上亦予被告優待，原告與被告己○○簽定系爭短期租約
    ，本因情勢使然，被告抗辯：97年間原告戊○○來被告己○○管理室商討租期乙事，當面允諾被告己○○，可以與下游
    攤商再續約三年云云，未舉證證明，且不合兩造訂約時之實
    際情事，實難僅依被告單方陳述即為被告有利之認定。
  (二)被告復辯稱：97年9月1日，被告己○○與原告再續約時，原
    告將兩份租約書要被告己○○蓋章後，稱要拿回去給丁○○
    和丙○○蓋章，而被告乙○○當天也不在場，沒有簽名，即
    不負連帶保證之責任，此合約書內容為何，被告等完全不知
    云云，按如有用印章代簽名者，其蓋章與簽名生同等之效力
    ，民法第3條第2項定有明文。本件系爭租約之連帶保證人欄
    上，確實蓋有被告「乙○○」之印文，而原告與被告己○○
    另簽之前述92年9月24日、94年10月30日、96年8月28日所簽
    之土地暨房屋租賃契約書，連帶保證人欄上，均有被告乙○○之簽名及蓋有被告「乙○○」之印文；且審諸系爭租賃契
    約連帶保證人欄上，所蓋被告「乙○○」印文，與94年10月
    30 日所簽之土地暨房屋租賃契約書連帶保證人欄上，所蓋
    被告「乙○○」印文同一，且觀94年10月30日所簽之土地暨
    房屋租賃契約書，被告乙○○亦僅印用印文而未親自簽名，
    其簽約形式與本件契約完全相同，綜觀被告乙○○為被告己○○之配偶，原告與被告己○○歷來租賃契約，均由被告乙○○擔任連帶保證人，系爭租賃契約書被告己○○不否認有
    簽名，而系爭租賃契約書連帶保證人欄上所蓋被告「乙○○
    」印文確屬被告乙○○所有，是系爭連帶保證人欄上，所蓋
    被告「乙○○」印文應係被告己○○簽約時，代被告乙○○
    所蓋用無誤，被告己○○辯稱其未代被告乙○○蓋用印章，
    顯係卸責之詞，而被告乙○○於事後復未對被告己○○代蓋
    印章之行為，追究偽造文書之刑責，顯見連帶保證人欄上，
    所蓋被告「乙○○」印文應係被告乙○○授權其夫己○○代
    理為之無誤，被告就其在連帶保證人欄上，蓋用被告「乙○○」印文一事，自應負本人之責任，而就系爭租賃契約負連
    帶保證之責任，被告乙○○辯稱：其未擔任系爭租賃契約之
    連帶保證人，不負連帶責任，應無可採。
四、按承租人於租賃關係終止後，應返還租賃物；民法第455條
    前段定有明文。又按所有人對於無權占有或侵奪其所有物者
    ，得請求返還之。對於妨害其所有權者，得請求除去之。有
    妨害其所有權之虞者，得請求防止之。民法第767條亦定有
    明文。本件被告己○○向原告承租原告有之系爭房屋，因租
    期於98年2月28日屆止，被告己○○未依約履行，是被告己○○自98年3月1日起，即有債務不履行之情事，其自98年3
    月1日起，即屬無權占有系爭房屋，應可認定。再按「無法
    律上之原因而受利益，致他人受損害者，應返還其利益。」
    、「因故意或過失，不法侵害他人之權利者，負損害賠償責
    任。」，民法第179條、民法第184條第1項前段分別定有明
    文。又無權占有他人土地，可能獲得相當於租金之利益為社
    會通常之觀念（最高法院61年臺上字第1695號判例參照）。
    查被告無權占有原告所有之系爭房屋，依社會通念，可消極
    減免其應支付使用不動產之代價，而受有利益，致原告受有
    損害，自應返還其利益。再按城市地方供營業用之房屋，承
    租人得以營商而享受商業上之特殊利益，非一般供住宅用之
    房屋可比，所約定之租金，自不受土地法第97條規定之限制
    （最高法院95年台上字第82號判決參照）。被告己○○於租
    期屆滿後，自98年3月1日起，仍無權占用系爭房租，嗣至98
    年6月2日方自系爭房屋遷離，並由原告指定之黎明自辦重劃
    會占有等事實，業據證人即黎明自辦重劃會理事甲○○到庭
    結證屬實（詳參本院98年8月13日言詞辯論筆錄），是原告
    主張被告己○○自98年3月1日起，至98年5月31日止3個月期
    間無權占用系爭房屋獲得不當得利，使原告受有損害，對原
    告負返還及賠償之責任，應可認定。又本件被告己○○向原
    告承租系爭房屋每月租金為10萬元，參諸被告己○○就其占
    用部分，作為經營玉市之用；再參諸被告己○○向原告承租
    時之每月租金數額，是原告主張其遭被告占用系爭房屋所受
    損害為每月10萬元，應可採信，被告己○○就其占有系爭房
    屋應按月給付原告每月10萬元，自98年3月1日起，至98 年5
    月31日止，3個月期間，計30萬元，應屬可採。另被告乙○○擔任系爭租賃契約之連帶保證人，就被告己○○未依約反
    還租賃物致原告所受之損害，應約應負連帶給付責任，是原
    告請求被告二人連帶給付30萬元，為有理由。
五、另原告復稱：被告己○○於契約屆至後，未依約遷出房屋，
    其得依契約第12條、第13條約定請求被告連帶給付原告違約
    罰金100萬元及律師費用5萬元云云。惟查：依卷附租賃契約
    第12條、第13條固分別約定：「乙方若有違約情事，致損害
    甲方之權益時除應給付甲方違約罰金新台幣壹佰萬元外，甲
    方並得不經催告而逕行終止租約，如甲方因涉訟所繳納訴訟
    費、律師費用，均應由乙方負責賠償」、「乙方如有違反本
    契約各條項或損害租賃之房屋暨土地等情事時丙方（即被告
    乙○○）應連帶負損賠償責任並願拋棄先訴抗辯權。甲方得
    要求解除或終止契約並要求損害賠償及廢棄物之清除費用或
    由押租金扣除」，惟查：依租賃契約第12條約定：「乙方若
    有違約情事，致損害甲方之權益時除應給付甲方違約金新台
    幣壹佰萬元外，甲方並得不經催告而逕行終止租約．．．」
    等語，顯係規範原告與被告己○○於契約進行中被告己○○
    如有所違約，原告得提前終止租約，並請求賠償之謂，惟今
    原告與被告己○○之租約業已進行至98年2月28日屆止，於
    契約進行中，被告己○○並違約之情事，原告亦無從提前終
    止租約，原告自無從依此條文向被告己○○主張提前終止契
    ，並請求給付違約金。此再諸租賃契第6條約：「乙方於租
    賃期滿時，除經甲方同意繼續出租外，應即日將租賃土地暨
    房屋誠心按照原狀遷空交還甲方，不得藉詞推諉或主張任何
    權利，如不即時遷讓交還房地時，甲方每月得向乙方請求按
    照租金5倍之違約罰金，至遷讓完了之日，乙方及連帶保證
    丙方絕無異議」，是租賃契約第6條業已就租期屆至，被告
    己○○未依約遷讓房屋之情事，特別約明原告得為請求違約
    處罰之效果，顯見契約第12條之概括罰約約定，自不包括契
    約第6條明定之情事，且依第12條所訂原告「得不經催告而
    逕行終止租約」等語觀之，該契約第12條所規定之之情事，
    自不包含契約屆至消滅，被告己○○未遷讓之情事在內，是
    被告己○○於租期屆至，未遷讓返還房屋，自應適用第6條
    之規約而無第12條規定之適用，且原告就被告己○○於契約
    屆至後無權占用系爭房屋3個月期間，請求被告連帶給付30
    萬元，已敘明如前，原告再爰引第12條、第13條規定請求被
    告連帶給付罰金100萬元及賠償律師費5萬元，自屬無據，不
    應准許。
六、綜上所述，被告己○○於租約屆期後未立即遷讓房屋，無權
    占用達3個月，原告本於侵權損害賠償請求權及不當得利返
    還請求權，與連帶保證契約之約定，請求被告連帶給付原告
    30萬元，為有理由，應予准許，原告逾此部分之請求，則無
    理由，應予駁回。
七、本件原告勝訴部分，為所命金額未逾50萬元之判決，爰依職
    權宣告假執行，至於原告敗訴部分，其假執行之聲請，失所
    附麗，應併駁回之。
八、本件事證已臻明確，兩造其餘攻擊、防禦方法及所為立證，
    與判決之結果不生影響，無庸再逐一予以論究。
參、訴訟費用負擔及假執行宣告之依據：民事訴訟法第85條第2
    項、第79條、第389條第1項第5款。
中    華    民    國    98    年    12   月    11    日
                          民事第二庭  法  官  涂秀玲
正本係照原本作成。
如對本判決上訴，須於判決送達後20日內向本院提出上訴狀。
中    華    民    國    98    年    12   月    11    日
                                      書記官  鐘麗芳


司法院資訊處製作；財團法人民間司法改革基金會備份。
